【裁判字號】    99,消債抗,3
【裁判日期】    990223
【裁判案由】    抗告事件
【裁判全文】
臺灣花蓮地方法院民事裁定             99年度消債抗字第3號
抗  告  人  甲○○
上列抗告人因消費者債務清理條例更生事件，抗告人對於民國98
年12月22日本院98年度消債更字第83號裁定提起抗告，本院裁定
如下：
    主      文
抗告駁回。
抗告程序費用新臺幣壹仟元由抗告人負擔。
    理      由
一、按「債務人對於金融機構因消費借貸、自用住宅借款、信用
    卡或現金卡契約而負債務，在聲請更生或清算前，應提出債
    權人清冊，以書面向最大債權金融機構請求協商債務清償方
    案並表明共同協商之意旨」；「自債務人提出協商請求之翌
    日起逾30日不開始協商，或自開始協商之翌日起逾90日協商
    不成立，債務人得逕向法院聲請更生或清算」，消費者債務
    清理條例第151條第1項、第153條分別定有明文。究其意旨
    ，在於債務人與金融機構間之借貸契約，係依私法自治及契
    約自由原則合意成立，欲妥適解決彼此間之債權債務關係，
    理應由當事人雙方共同協商具體方案，僅於金融機構之一方
    濫用其優勢地位拒絕與債務人協商，或致協商方案無法成立
    時，始由司法機關介入；反之，金融機構若提出合理之條件
    與債務人協商，卻因債務人無正當理由拒絕同意，致協商不
    成立時，該不利益即應歸由債務人承擔，方為公允。
二、抗告意旨略以：抗告人當初無法答應合作金庫還款條件，係
    因抗告人尚有民間負債新臺幣（下同）150餘萬元亦需償還
    ，抗告人收入扣除生活上開銷、子女教養費用、民間負債分
    期付款，僅剩3,000元，然不為銀行所接受；而抗告人於更
    生聲請狀中提出10,000元之還款金額是包括銀行及民間的負
    債，而原審竟誤以為該10,000元償還銀行部份比銀行協商款
    高，實有誤會，爰提起本件抗告，請求廢棄原裁定，並准予
    更生等語。
三、經查：
  (一)抗告人於97年底業就其積欠各金融機構之債務，與各債權銀
    行進行協商，銀行衡諸抗告人每月收入35,000元，每月必要
    支出為29,487元（抗告人本人生活費、抗告人父親扶養費及
    與太太平均分擔兩名未成年子女扶養費，依內政部98年公告
    台灣省每人每月最低生活費9,829元計算），提出每月5,000
    元、年息3%、分158期之還款方案（見原審卷第46頁），惟
    抗告人卻僅願支付每月3,000元之還款金額，致雙方無法達
    成共識，最大債權人合作金庫商業銀股份有限公司遂以「未
    能接受顯足以負擔之還款方案」為由，於98年3月6日開立協
    商不成立通知書予抗告人。
  (二)抗告人雖主張因積欠民間債務需償還，故協商時扣除必要支
    出及民間分期付款，每月僅餘3,000元可供還款，而更生清
    償方案中提出之10,000元乃涵括民間還款在內云云，惟據抗
    告人陳報本院之更生清償方案，並未將其父扶養費列入必要
    支出（見原審卷第66頁），則抗告人是否需負擔該筆費用，
    即有疑義；縱其實際上確有是項開銷，仍有其他扶養義務人
    可共同分擔（見原審卷第41頁），此乃協商時所漏報，致銀
    行高估抗告人每月必要支出逾4,000元，若以該差額加計抗
    告人自承每月3,000元之可清償額，足敷每月5,000元之還款
    ，亦不影響其民間債務之償還，則抗告人以之主張無法負擔
    協商條件，顯不足採。是原審以抗告人於協商時即有餘裕履
    行銀行所提出之協商條件，卻冀圖進一步降低還款成數而拒
    絕，致協商方案無法成立，認抗告人未誠實踐行協商程序，
    不符向法院聲請更生之要件，參諸上開說明，非無理由。從
    而，協商無法成立，既係因「未能接受顯足以負擔之還款方
    案」，抗告人自不得執此可歸責於己之事由，以脫法方式援
    引同法第153條主張最大債權銀行逾90日協商不成立，逕向
    法院聲請更生。
四、綜上，本件債務人聲請更生既未遵循本條例第151條第1項規
    定，先與全體金融機構債權人完成協商程序，即進而向本院
    提出更生聲請，顯係違背本條例之立法意旨，且上開欠缺又
    屬無從補正，自應駁回其更生聲請。原審裁定駁回抗告人更
    生之聲請，核無違誤，抗告意旨猶執前詞，指摘原裁定不當
    ，求予廢棄另為裁定，為無理由，應予駁回。
五、據上論結，本件抗告為無理由，依消費者債務清理條例第15
    條，民事訴訟法第 495條之1第1項、第449條第1項、第95條
    、第78條，裁定如主文。
中    華    民    國    99    年    2    月    23     日
                        臺灣花蓮地方法院民事庭
                            審判長法官  湯文章
                            法      官  陳鈺林
                            法      官  劉柏駿
上為正本係照原本作成。
本裁定不得再抗告。
中    華    民    國    99    年    2    月    25     日
                              書記官  胡旭玫

司法院資訊處製作；財團法人民間司法改革基金會備份。
